臺灣臺南地方法院交通事件裁定　　　　　　　　　　九十三年度交聲字第五二一號
　　移送機關　交通部公路總局嘉義區監理所臺南監理站
　　受處分人
　　即異議人　甲○○
右列受處分人因違反道路交通管理處罰條例案件，對於交通部公路總局嘉義區監理所
臺南監理站九十三年八月三十一日所為之裁決處分（處分案號：嘉監南字第裁七四—
Ｃ00000000號）聲明異議，本院裁定如左：
    主  文
原處分撤銷。
甲○○汽車所有人，汽車已領有號牌而未懸掛，處罰鍰新臺幣參仟陸佰元，並牌照、
號牌吊銷。
    理  由
一、原處分意旨略以：受處分人即異議人甲○○所有之車牌號ＮＦＨ—四三三號重型
    機車，於民國九十三年三月十五日上午九點三十分左右，經駕駛人林聰明騎經臺
    北縣三重市○○○路十二號前時，因未懸掛號牌而為警當場攔停並開單舉發，並
    由駕駛人林聰明親自簽收上開舉發通知單。後來原處分機關即交通部公路總局嘉
    義區監理所臺南監理站經查證結果，亦認異議人上述之違規事實明確，乃依照道
    路交通管理處罰條例第十二條第一項第七款及第二項等規定，並參酌違反道路交
    通管理事件統一裁罰基準表之相關內容，裁處異議人罰鍰新臺幣八千七百元，並
    牌照吊銷等語。
二、聲明異議意旨則略以：受處分人即異議人甲○○雖不否認其所有之車牌號碼ＮＦ
    Ｈ—四三三號重型機車，於九十三年三月十五日上午九點三十分左右，有經駕駛
    人林聰明騎經臺北縣三重市○○○路十二號前時，為警查獲領有號牌而未懸掛之
    違規行為。然而，前述機車雖為異議人所有，但自九十一年四月三十日起，即已
    出借予其妹夫使用，並由其負保管之責，其妹夫復於九十二年十月一日未經異議
    人同意，逕將前述機車借予其公司同事即本件違規駕駛人林聰明使用，而林聰明
    因其他違規行為遭扣牌後，竟仍繼續騎用，以致於前述時、地為警查獲上開違規
    情事，顯見前開違規行為並非異議人所為。又異議人並未收到舉發通知單，以致
    異議人不知到案日期，後經異議人向監理機關查詢及向駕駛人林聰明詢問後始知
    上情，而原處分機關即交通部公路總局嘉義監理所臺南監理站未經查明，即依違
    反道路交通管理事件統一裁罰基準裁處異議人罰款新臺幣八千七百元，其原因究
    係逾期未到案，或已裁處最低金額則均未說明，亦未予異議人申訴之機會，足見
    本件舉發及裁罰程序均非適當，故異議人不服該裁處，乃提起本件異議。
三、汽車有已領有號牌而未懸掛者，處汽車所有人新臺幣三千六百元以上一萬零八百
    元以下罰鍰，並牌照、號牌吊銷之，道路交通管理處罰條例第十二條第一項第七
    款及第二項分別定有明文。其次，行為人有本條例（即道路交通管理處罰條例）
    之情形者，應填製舉發違反道路交通管理事件通知單，並於被通知人欄予以勾記
    ，其通知聯依下列規定辦理：一、當場舉發者，應填記駕駛人或行為人姓名、性
    別、出生年月日、地址、身分證統一號碼及車主姓名、地址、車牌號碼、車輛種
    類。被查獲之駕駛人或行為人為受處分人時，應將該通知單填記後交付該行為人
    簽名或蓋章收受之；拒絕簽章者，並記明其事由，視為已收受；受處分人非該當
    場被查獲之行為人或駕駛人時，除應填寫駕駛人或行為人資料外，並應填載查明
    受處分人資料，再交付被查獲之行為人代收，違反道路交通管理事件統一裁罰基
    準及處理細則第十一條第一項第一款雖有明文規定，然舉發交通違規事件之執勤
    警員如未於被通知人欄予以適當之勾記，則被查獲之行為人如非本件違規事實之
    應受處分人時，該行為人顯難以知悉尚應將該舉發通知單轉交予應受處分人，而
    應受處分人亦可能因此而無從輾轉收受該舉發通知單，而影響其得以繳交較低額
    罰鍰之權益，故此種應受處分人並非該被查獲之行為人，而未於被通知人欄予以
    適當之勾記，即經由被查獲行為人代收之舉發通知單送達程序，經核即難認為於
    法無違。
四、經查：
    （一）本件受處分人即異議人甲○○並不否認其所有之車牌號碼車牌號碼ＮＦＨ
          —四三三號重型機車，於九十三年三月十五日上午九點三十分左右，有經
          駕駛人林聰明騎經臺北縣三重市○○○路十二號前時，為警查獲領有號牌
          而未懸掛之違規行為，且有台北縣政府警察局北縣警交字第Ｃ00000
          000號舉發違反道路交通管理事件通知單一紙附卷可參。又上開車牌號
          碼ＮＦＨ—四三三號重型機車之車主仍係本件異議人，亦有機器腳踏車新
          領牌照登記書一紙存卷足憑，故前述重型機車為異議人所有，並於前述時
          、地，有經人駕駛而有領有號牌未懸掛之違規行為，應尚可認定。
    （二）其次，道路交通管理處罰條例之制定，係為加強道路交通管理，維護交通
          秩序，並確保交通安全，該條例第一條即有明文規定，因此，道路交通管
          理處罰條例中所稱之「汽車所有人」，原則上應即指車籍資料上所登記之
          車主而言，與該車於違規時之實際使用人為何，經核原則上尚屬無涉，除
          非汽車所有人得以充分證明該違規事實全然與其無關，而僅能歸責於該汽
          車實際駕駛人時，方有依照同條例第八十五條第二項之規定，轉而處罰車
          輛駕駛人之適用，否則「汽車所有人」即難免除其應受處罰之交通違規責
          任。又「汽車所有人」對於其所登記為車主之車輛，本有管理注意該車輛
          使用狀況之義務，而「汽車所有人」如將車輛借由他人使用，則此項管理
          注意義務，亦不因該車輛非「汽車所有人」親自使用而有所不同，因此，
          「汽車所有人」亦不得僅因其非實際駕駛人，即可任意主張免除其「汽車
          所有人」之違規責任。
    （三）本件受處分人即異議人甲○○既為該機車車籍資料上所登記之車主，參照
          前述說明，可知就本件前述違規事實而言，異議人縱非該機車實際上之駕
          駛人，則其仍係道路交通管理處罰條例中所指之「汽車所有人」，應無疑
          問。又異議人所有之上開機車，既係異議人借予其妹夫使用，而駕駛人復
          係經由異議人之妹夫而和平取得該車輛之使用權，參酌上開說明內容，足
          見異議人仍難免除其應適當管理注意該機車使用狀況之相關義務。從而，
          原處分機關即交通部公路總局嘉義區監理所臺南監理站就前開違規事實，
          對於本件機車之「汽車所有人」即異議人加以處罰，經核於法尚難認為有
          何違誤或不當。基此，異議人右述所辯：該機車係出借他人使用等情縱然
          屬實，經核亦難據此免除上開「汽車所有人」之違規責任。至於異議人就
          本件交通違規於受處分而繳交罰鍰後，是否可以向實際駕駛人請求相關損
          害賠償，則係異議人與實際駕駛人間之私法上法律關係，與異議人是否應
          受本件之違規處罰，尚屬無涉，併此敘明。
    （四）然而，本件交通違規事件之應受處分人係車牌號碼ＮＦＨ—四三三號重型
          機車之所有人即異議人甲○○，並非當場被查獲之行為人林聰明，因之，
          台北縣政府警察局交通隊警員依照上開違反道路交通管理事件統一裁罰基
          準及處理細則第十一條第一項之相關規定，於舉發違反道路交通管理事件
          通知單上填載本件受處分人甲○○之資料後，並將上開舉發違反道路交通
          管理事件通知單交由被查獲之行為人林聰明代為收受，原無不合，然台北
          縣政府警察局交通隊警員竟於上開舉發違反道路交通管理事件通知單上之
          「被通知人欄位」內，勾記「其他行為人」，而非適當勾記「汽車所有人
          」，故難認本件駕駛人林聰明確已知悉應將前開舉發通知單轉交予應受處
          分人甲○○，且經查亦無舉發單位另行寄送該舉發通知單予異議人之相關
          佐證，據此並參照上開說明，可知本件舉發通知單之送達程序，經核應非
          適法。
    （五）再者，依照「違反道路交通管理事件統一裁罰基準及處理細則」第二條第
          二項之違反道路交通管理事件統一裁罰基準表，以及同細則第四十一條之
          規定可知，違反道路交通管理事件之裁罰基準，係以當事人接到違規舉發
          通知書後，「有無逾越到案日期繳納罰款及到案與否」，為設定裁決罰鍰
          數額準據之一，故行為人有無於到案日期前繳交罰鍰或到案與否，對於行
          為人究應處以較低額或較高額之罰鍰，本具有相當之決定性。另因違反道
          路交通管理事件之處罰為一行政秩序罰，其對於違規之行為人所為之處罰
          ，顯然影響行為人之權利義務，性質上為負擔之行政處分，是其應有行政
          法基本原則之要求——即行政行為應遵循公正、公開與民主之程序，確保
          依法行政原則，以保障人民權益，增進人民對行政之信賴（此亦為行政程
          序法第一條開宗明義所揭示），故為保障違反道路交通管理事件行為人之
          權益，舉發單位自應於舉發違反道路交通管理事件通知單上詳為記載「應
          到案日期」及「應到案處所」，且違反道路交通管理事件通知單亦須經合
          法送達，俾行為人得遵期到案繳交罰款，或對其違規之行為有陳述、爭執
          及聲明異議之機會。然如前述，本件舉發通知單既未經合法送達，則受處
          分人即異議人甲○○顯然無從根據該舉發通知單上之「應到案日期」及「
          應到案處所」等內容，遵期到案繳交罰款，或對其違規之行為有陳述、爭
          執之機會，故原處分機關即交通部公路總局嘉義區監理所臺南監理站就此
          疏漏並未依循「違反道路交通管理事件統一裁罰基準及處理細則」第三十
          一條第一項之相關規定，加以審查並要求舉發單位補正而另行合法通知異
          議人，後來即逕以異議人違規事實明確，而對異議人處以較高額之罰鍰新
          臺幣八千七百元，經核於法尚非適當，故異議人執此而指摘原裁決處分不
          當，尚屬有理。
五、綜上所述，本件原裁決處分既有前述違法情形，故應由本院裁定將原處分撤銷，
    然因受處分人即異議人甲○○所有之上述重型機車，於前開時、地，經人駕駛而
    有領有號牌未懸掛之違規事實既可認定，且異議人亦無合理之免責事由，故本院
    仍應依照道路交通管理處罰條例第十二條第一項及第二項等規定，並斟酌前述違
    規情節之輕重，另為異議人如主文第二項所示之諭知，以資適法。
六、據上論斷，應依道路交通案件處理辦法第二十條，裁定如主文。
中      華      民      國      九十四      年     一     月    十一    日
                              臺灣臺南地方法院交通法庭
                                  法  官    陳  志  成
右正本證明與原本無異。
如不服本裁定應於送達後五日內向本院提出抗告狀。
                                  書記官    黃  瓊  蘭
中      華      民      國      九十四      年     一  月    十一    日
